ACORDAO-COMPLETO-2543385

ACÓRDÃO 3905/2022 ATA 26/2022 - SEGUNDA CÂMARA

VISTOS, relatados e discutidos estes autos de pedido de reexame interposto pela Câmara dos Deputados contra o Acórdão 14861/2021-TCU-Segunda Câmara (Rel. Min. Marcos Bemquerer Costa) , que considerou ilegal e negou registro ao ato de aposentadoria do Sr. Nercio Valeriano, além de determinar providências acessórias ao órgão de origem.
ACORDAM os Ministros do Tribunal de Contas da União, reunidos em Sessão da Segunda Câmara, ante as razões expostas pelo Relator, em:
9.1. com fundamento no art. 48 da Lei nº 8.443/1992 e nos arts. 285, caput, e 286, parágrafo único, do RI/TCU, conhecer do pedido de reexame interposto pela Câmara dos Deputados, para, no mérito, dar-lhe provimento, tornando sem efeito o Acórdão 14861/2021-TCU-Segunda Câmara;
9.2. reconhecer o registro tácito do ato de aposentadoria emitido em favor do Sr. Nercio Valeriano;
9.3. determinar à Secretaria de Fiscalização de Integridade de Atos e Pagamentos de Pessoal e de Benefícios Sociais - Sefip que adote as medidas pertinentes com vistas à revisão de ofício da concessão, à luz das irregularidades identificadas nestes autos;  
9.4. dar conhecimento deste acórdão, encaminhando a respectiva cópia, à Câmara dos Deputados e ao Sr. Nercio Valeriano, informando que o inteiro teor da presente deliberação está disponível para a consulta no endereço virtual https://www.tcu.gov.br/acordaos.

Pedido de reexame interposto pela Câmara dos Deputados contra o Acórdão 14.861/2021-2ª Câmara (Rel. Min. Marcos Bemquerer Costa), que considerou ilegal e negou registro ao ato de aposentadoria do Sr. Nercio Valeriano, além de determinar providências acessórias ao órgão de origem.

Segunda Câmara

Câmara dos Deputados.

3. Interessados/Responsáveis/Recorrentes:
3.1. Interessados: Nercio Valeriano (XXX.588.851-XX); Câmara dos Deputados.
3.2. Recorrente: Câmara dos Deputados (00.530.352/0001-59).

13.1. Ministros presentes: Bruno Dantas (Presidente), Augusto Nardes e Antonio Anastasia (Relator).
13.2. Ministro-Substituto convocado: Marcos Bemquerer Costa.
13.3. Ministro-Substituto presente: André Luís de Carvalho.

ANTONIO ANASTASIA

Ministro-Substituto Marcos Bemquerer Costa.

Trata-se de pedido de reexame interposto pela Câmara dos Deputados contra o Acórdão 14861/2021-TCU-Segunda Câmara (Rel. Min. Marcos Bemquerer Costa) , por meio do qual o Tribunal decidiu, em síntese, considerar ilegal e negar registro ao ato de concessão de aposentadoria do Sr. Nercio Valeriano, além de determinar outras providências acessórias.
2.	Reproduzo, a seguir, a instrução produzida no âmbito da Secretaria de Recursos - Serur (peça 25) , a qual contou com a anuência do diretor da referida unidade técnica (peça 26) e do Ministério Público junto ao TCU - MPTCU (peça 28) :
INTRODUÇÃO
1.	Trata-se de pedido de reexame (peça 11) , interposto pela Câmara dos Deputados, contra o Acórdão 14861/2021-TCU-Segunda Câmara, Relator Ministro-Substituto Marcos Bemquerer Costa (peça 8) .
1.1.	A deliberação recorrida apresenta o seguinte teor:
ACORDAM os Ministros do Tribunal de Contas da União, com fundamento nos artigos 1º, inciso V, e 39, inciso II, da Lei 8.443/1992, c/c os artigos 17, inciso III, 143, inciso II, 260 e 262 do Regimento Interno/TCU, em considerar ilegal a concessão de aposentadoria do Sr. Nercio Valeriano e negar registro ao correspondente ato, dispensar o ressarcimento das quantias indevidamente recebidas de boa-fé pelo interessado, consoante o disposto no Enunciado 106 da Súmula da Jurisprudência do TCU, e expedir as determinações contidas no subitem 1.7 abaixo:
1. Processo TC-Processo 023.448/2021-0 (APOSENTADORIA) 
	1.1. Interessado: Nercio Valeriano (XXX.588.851-XX) .
	1.2. Órgão: Câmara dos Deputados.
	1.3. Relator: Ministro-Substituto Marcos Bemquerer Costa.
	1.4. Representante do Ministério Público: Procurador Rodrigo Medeiros de Lima.
	1.5. Unidade Técnica: Secretaria de Fiscalização de Integridade de Atos e Pagamentos de Pessoal e de Benefícios Sociais (Sefip) .
	1.6. Representação legal: não há.
	1.7. Determinações:
		1.7.1.  determinar ao órgão de origem que, no prazo de 15 (quinze) dias a contar da notificação deste Acórdão, adote as seguintes providências:
	1.7.1.1. abstenha-se de realizar pagamentos decorrentes do ato de aposentadoria ora impugnado, sujeitando-se a autoridade administrativa omissa à responsabilidade solidária, nos termos do art. 262, caput, do Regimento Interno/TCU;
	1.7.1.2. dê ciência do inteiro teor desta Deliberação ao interessado, alertando-o de que o efeito suspensivo proveniente da interposição de possíveis recursos perante o TCU não o exime da devolução dos valores percebidos indevidamente após a respectiva notificação, caso os recursos não sejam providos, encaminhando a este Tribunal, no prazo de 30 (trinta) dias, comprovante da referida ciência; e
	1.7.1.3. emita novo ato de concessão de aposentadoria em favor do Sr. Nercio Valeriano e promova seu cadastro no sistema e-Pessoal, livre da irregularidade verificada neste processo, sendo submetido a este Tribunal, nos termos da IN/TCU 78/2018 (grifos acrescidos) .
HISTÓRICO
2.	Na aposentadoria do Sr. Nércio Valeriano, assinalou-se a ilegalidade da concessão de quintos, eis que decorrente, em parte, do exercício de funções públicas após a edição da MP n.º 2.225-48, de 4/9/2001.
ADMISSIBILIDADE
3.	O Sar/Serur (peça 12) opinou pelo conhecimento do recurso, nos termos do artigo 48 da Lei 8.443/1992, c/c os artigos 285 e 286, parágrafo único, do RI/TCU, propondo a suspensão dos efeitos do subitem 1.7.1.1 do Acórdão 14861/2021-TCU-Segunda Câmara. O Excelentíssimo Senhor Ministro Raimundo Carreiro, mediante despacho de peça 20, concordou com o Sar/Serur. 
MÉRITO
4.	Constitui objeto do presente recurso definir se:
	a) é assegurado, nos termos do art. 5º da Lei 9.624/1998, o cômputo do tempo residual de exercício de funções comissionadas existente em 10/11/1997, não empregado para a concessão de quintos, para incorporação de parcela de quintos, com termo final, a qualquer tempo, na data em que o servidor completar o interstício de doze meses;
	c) o ato em reexame deve ser considerado tacitamente registrado.
5. Do tempo residual
5.1.	A recorrente aduz que o tempo residual de ocupação de funções de confiança e/ou cargos comissionados pode ser utilizado para a incorporação de quintos, com base nos seguintes argumentos:
5.2.	No caso do aposentado Nércio Valeriano, foram consideradas as seguintes funções comissionadas para a concessão da vantagem quintos/décimos:

5.3.	Verifica-se, portanto, que foi utilizado o tempo residual de exercício de funções comissionadas existente em 10/11/1997 para a concessão de uma parcela de 2/10 da Vantagem Pessoal do aposentado Nércio Valeriano (de 24/1/1995 a 10/4/2007) . Contudo, com fundamento no art. 5º da Lei n. 9.624/1998, bem como no entendimento dessa Corte, o interessado faz jus à incorporação de 1/10 de FC-04 com base na utilização de período residual.
5.4.	Assim, deve ser reconhecida a legalidade da incorporação de 1/10 da FC-04 pelo aposentado Nércio Valeriano, no período 24/1/1995 a 10/4/2007, fundada na utilização de tempo residual (art. 5º da Lei 9.624/1998) .
Análise:
5.5.	Colhe-se da jurisprudência selecionada do TCU, com arrimo no Acórdão 9746/2021-TCU-Segunda Câmara, o seguinte enunciado: 
É assegurado, nos termos do art. 5º da Lei 9.624/1998, o cômputo do tempo residual de exercício de funções comissionadas existente em 10/11/1997, não empregado para a concessão de quintos, para incorporação de parcela de décimo, com termo final, a qualquer tempo, na data em que o servidor completar o interstício de doze meses, de acordo com a sistemática definida na redação original do art. 3º da Lei 8.911/1994 (grifos acrescidos) .
5.6.	 Essa matéria foi didaticamente tratada pelo Ministro Walton Alencar Rodrigues (Acórdão 4970/2012-TCU-Primeira Câmara) , nos seguintes termos:
No voto condutor da Decisão 925/1999-TCU-Plenário, assim manifestei-me:
O art. 5º, por sua vez, admite o cômputo do tempo residual de exercício de funções comissionadas não empregado, até 10/11/1997, na incorporação de frações, para a concessão da próxima parcela de décimo, até que cada servidor complete o interstício de doze meses.
 (...) 
Entendo que a redação do art. 5º, ao usar a expressão "próxima parcela", refere-se ao termo antecedente "décimos", in verbis: 'Fica resguardado o direito à percepção dos décimos já incorporados, bem como o cômputo do tempo de serviço residual para a concessão da próxima parcela...'. Próxima parcela de décimos, segundo a redação do legislador.
Ao Congresso Nacional cabe disciplinar as relações jurídicas decorrentes de normas constantes de medidas provisórias não convertidas em lei, a teor do parágrafo único do art. 62 da CF. Nesse diapasão, não obstante as normas que cuidaram de décimos não tenham sido convertidas em lei, entendo que quis o legislador ordinário contemplar, com a possibilidade de incorporação de um décimo, os servidores com tempo residual até 10/11/1997, não abrangidos pela concessão de quinto, prevista no art. 3º da Lei 9.624/1998.
Além de lógica, essa interpretação se me apresenta como mais justa, porquanto confere aos servidores com tempo residual maior a vantagem quinto e aos com tempo residual menor a vantagem décimo. De fato, aqueles que completaram o interstício até 8/4/1998 contavam com tempo residual, em 10/11/1997, de no mínimo 216 dias, equivalente a sete meses e seis dias de exercício de função comissionada. Estes e os que contavam com tempo residual ainda maior, se completaram o interstício até 8/4/1998, fazem jus à incorporação de um quinto, os demais têm direito à incorporação de um décimo, a partir da data em que completaram, ou vierem a completar, o interstício de 12 meses.
Exemplificando, um servidor que, em 10/11/1997, tivesse completado quatro quintos, com saldo residual de quatro meses, teria, em 8/4/1998, algo em torno de 9 meses de exercício de função e, portanto, não completaria os cinco quintos, porque não teria perfeito o prazo de doze meses de exercício de função. Seria hipótese de aplicação do art. 5º da Lei 9.624/1998, o servidor ganharia mais um décimo e não um quinto, quando completasse o interstício de doze meses. Agora, se o mesmo servidor tivesse, em 10/11/1997, quatro quintos e saldo residual de, no mínimo, 7 meses e seis dias, ele teria direito à percepção do último quinto, desde que, até 8/4/1998, tivesse completado os doze meses de exercício da função. O raciocínio é exatamente este para todos os casos.
5.7.	Nesse sentir, entende-se que o cômputo do tempo residual de exercício de funções comissionadas existente em 10/11/1997, não empregado para a concessão de quintos, pode ser utilizado para incorporação de parcela de décimo, e não de quintos, como adotado no órgão de origem, ao elaborar o ato de peça 3. É dizer: deve ser elaborado novo ato concessório de aposentadoria, escoimado das irregularidades aqui examinadas, e encaminhado a esta Corte de Contas.
5.8.	Posta assim a questão, opina-se no sentido de que os argumentos da recorrente devem ser rejeitados.
6. Do registro tácito
6.1.	A recorrente aduz que a aposentadoria ora em reexame deve ser considerada tacitamente registrada, com base nos seguintes argumentos:
6.2.	O Supremo Tribunal Federal, ao apreciar a matéria no recurso com repercussão geral RE 636.553 (tema 445/STF) , passou a entender que os Tribunais de Contas estão sujeitos ao prazo decadencial de 5 (cinco) anos para o julgamento da legalidade do ato de concessão inicial de aposentadoria, reforma ou pensão, a contar da chegada do processo à respectiva Corte de Contas.
6.3.	No caso, o ato de aposentadoria de Nércio Valeriano foi encaminhado ao TCU para apreciação por meio do Sistema de Apreciação e Registro dos Atos de Admissão e Concessão do Tribunal de Contas da União (Sisac/TCU) , via internet, conforme formulário de concessão n. 30073502-04-2014-000153-0, no dia 3/11/2014.
6.4.	Assim, tendo em vista que Acórdão 14861/2021-TCU-Segunda Câmara foi publicado no Diário Oficial da União apenas em 23/9/2021, ou seja, mais de cinco anos após a entrada do ato na Corte de Contas, a aposentadoria em tela deve ser considerada tacitamente registrada.
6.5.	Cabe destacar que, em atendimento ao Ofício n. 5230/2018- TCU/Sefip, de 13/11/2018, o ato concessório foi reencaminhado, em 5/7/2019, pelo Sistema de Apreciação e Registro dos Atos de Admissão e Concessão para Administração Pública Federal e Empresas Estatais do Tribunal de Contas da União (e-Pessoal/TCU) , via internet, conforme formulário de concessão n. 41.612/2019.
6.6.	Contudo, deve ser considerada a data do primeiro encaminhamento, tendo em vista que o reenvio dos dados foi realizado apenas para atender à conveniência desse Tribunal.
Análise:
6.7. 	A recorrente, de fato, demonstra que havia encaminhado o ato concessório de aposentadoria do Sr. Nércio Valeriano, via Sisac, em 3/11/2014 (peça 11, p. 14) , sendo que, em razão da devolução do ato pela então Secretaria de Fiscalização de Pessoal, para cadastramento no novo sistema que está em uso pelo Tribunal atualmente (e-Pessoal) foi novamente disponibilizado ao Tribunal em 5/7/2019 (peça 3) , tendo sido adotada esta data e não aquela para fins de apuração do prazo decadencial de 5 anos para fins do registro tácito.
6.8.	Na adoção daquela data - que parece ser o mais adequado, já que o órgão de origem havia cumprido sua obrigação de cadastrar e disponibilizar o ato concessório para fins de manifestação do Controle Interno e apreciação pelo Tribunal -, se passaram mais de 5 anos entre a disponibilidade do ato concessório (3/11/2014) e o julgamento realizado pelo Tribunal (14/9/2021) .
6.9.	De acordo com as disposições do Acórdão 587/2011-TCU-Plenário, da Relatoria do Exmo. Ministro Valmir Campelo, vinha esta Corte decidindo que o transcurso de mais de 5 anos desde a entrada do ato de pessoal no TCU, embora não consolidasse situações de ilegalidade, em razão da precariedade dos atos de concessão, cuja natureza é complexa, gerava a necessidade de instauração do contraditório.
6.10.	A consolidação de atos sujeitos a registro manifestamente ilegais, em razão do transcurso de grande lapso temporal, em respeito ao princípio da segurança jurídica, só era admitida pelo TCU em situações excepcionais, quando caracterizada a irreversibilidade da situação fática do interessado ou demonstrado que este estaria sujeito a prejuízo insuportável, caso o correspondente ato de concessão fosse julgado ilegal (cf., e.g., Acórdão 2251/2014-TCU-Plenário, Relator Exmo. Ministro Bruno Dantas) .
6.11.	No entanto, em 19/2/2020, o Pretório Excelso, ao julgar o Recurso Extraordinário 636.553/RS, apreciando o Tema 445 da repercussão geral, fixou a seguinte tese:
Em atenção aos princípios da segurança jurídica e da confiança legítima, os Tribunais de Contas estão sujeitos ao prazo de 5 anos para o julgamento da legalidade do ato de concessão inicial de aposentadoria, reforma ou pensão, a contar da chegada do processo à respectiva Corte de Contas.
6.12.	Naquela ocasião, o Relator, Exmo. Ministro Gilmar Mendes, fundamentou a adoção do prazo de 5 anos por analogia ao prazo previsto no Decreto 20.910/1932, tendo mencionado, ainda, ser esse lapso temporal equivalente ao previsto nas Leis 9.873/1999 e 9.784/1999.
6.13.	Assim, estabeleceu o prazo de 5 anos para que o Tribunal de Contas aprecie o ato, autorizando ou negando o respectivo registro.
6.14.	Sobre o impacto do julgamento do Guardião da Constituição no RE 636.553/RS, em processos sujeitos a registro no TCU, traz-se à colação as pertinentes observações do Excelentíssimo Senhor Ministro Walton Alencar Rodrigues, por ocasião do Acórdão 122/2021-TCU-Plenário (TC Processo 013.339/2020-6) :
	Sem embargo de considerar o mérito da decisão do STF, o anterior entendimento acerca da observância do contraditório e da ampla defesa após o transcurso de cinco anos desde a chegada do processo no TCU restou prejudicado, porquanto, após esse tempo, segundo prelecionou o Relator da matéria no STF, o ato deve ser considerado "registrado tacitamente".
	No julgamento dos embargos de declaração, opostos em face dessa decisão, finalizado em 4/12/2020, o E. Relator aduziu que, "passado esse prazo [de cinco anos, contado de forma ininterrupta, a partir da chegada do processo à corte de contas] sem finalização do processo, o ato restará automaticamente estabilizado. Abre-se, a partir daí, a possibilidade de sua revisão, nos termos do art. 54 da Lei 9.873/1999" (grifos meus) .
	A expressa menção do relator à possibilidade de revisão do ato considerado tacitamente registrado impõe novas considerações e imediatas providências por parte desta Corte.
	Relativamente à área de pessoal da Administração Federal, já tive a oportunidade de fazer inúmeros pronunciamentos acerca do acúmulo dos processos na Sefip, que há pouco tempo passavam em muito de cem mil, ajuntados ao longo dos anos. Grande parte desses processos foram devolvidos aos órgãos de origem para correção de irregularidades e reenvio ao TCU. E os que permaneceram desafiam a capacidade de trabalho do Tribunal.
	(...) 
	Por esse motivo conclui-se que, a partir do registro tácito do ato de concessão, é possível a sua revisão, no prazo de 5 anos, com base no aludido artigo da lei de processo administrativo [art. 54 da Lei 9.784/1999.
	Esse entendimento é plenamente compatível com o disposto no art. 260, § 2º, do Regimento Interno do TCU, in verbis:
§ 2º O acórdão que considerar legal o ato e determinar o seu registro não faz coisa julgada administrativa e poderá ser revisto de ofício pelo Tribunal, com a oitiva do Ministério Público e do beneficiário do ato, dentro do prazo de cinco anos da apreciação, se verificado que o ato viola a ordem jurídica, ou a qualquer tempo, no caso de comprovada má-fé.
	Registro que o E. Relator no STF, ao apreciar os embargos de declaração, expressamente entendeu desnecessária a modulação de efeitos da decisão adotada no RE 636.553/RS, devendo ser aplicada imediatamente, com efeitos ex tunc.
	Em síntese, o entendimento adotado pelo Supremo Tribunal Federal, em sede de recurso extraordinário, com repercussão geral reconhecida, deve ser observado por todos os juízes e tribunais, nos termos dos arts. 927, inciso III, e 1.030 do Código de Processo Civil.
	Cabe ao TCU, por conseguinte, em atendimento à disposição legal e aos princípios da eficiência, da razoável duração do processo e da isonomia, evoluir, no entendimento e nos procedimentos, para compatibilizar suas decisões com a recente tese da Suprema Corte.
	Chamo a atenção que as despesas atinentes a pessoal, como as reformas, aposentadorias e pensões, além de vencimentos, subsídios etc., configuram os maiores gastos da União Federal - maior mesmo que os juros da dívida - sendo inconcebível que servidores públicos federais continuem fazendo letra morta das normas jurídicas e da Constituição em vigor, mantendo o pagamento de verbas a que não fazem jus, segundo plúrimas decisões do TCU e dos órgãos do Poder Judiciário, como é o caso dos autos.
6.15.	No caso concreto, vale repisar que o ato de concessão de aposentadoria em reexame foi disponibilizado ao TCU, via Sisac, em 3/11/2014 é de se entender que houve o seu registro tácito em 3/11/2019, adotando-se aquela data em que foi disponibilizado o ato concessório de aposentadoria pela primeira vez ao Tribunal, anteriormente, portanto, ao julgamento de sua ilegalidade, em Sessão de 14/9/2021, pela 2ª Câmara, o que impõe a necessidade de prover o presente recurso.
6.16.	Aliás, essa tem sido a preocupação do Tribunal por ocasião da devolução de atos concessórios aos órgãos de origem para seu recadastramento no sistema e-Pessoal, conforme se extrai do excerto do voto condutor do Acórdão 2686/2021-TCU-Plenário:
Sendo assim, acolho a ponderada proposta da Sefip, no sentido de que sejam estabelecidos prazos escalonados para que os órgãos cumpram a determinação desta Corte de Contas, de acordo com a data de encaminhamento do ato ao TCU por meio do sistema Sisac, de forma que o prazo para sua inclusão no sistema e-Pessoal seja proporcional ao prazo para a eventual revisão de ofício, com vistas ao efetivo alcance dos objetivos do Acórdão 1414/2021-TCU-Plenário, nos seguintes termos: (sublinhamos) 
6.17.	Nada obstante, considerando que não transcorreu o prazo fixado no art. 54 da Lei 9.784/1999, c/c o art. 260, § 2º, do Regimento Interno do TCU, para revisão de ofício do ato de aposentadoria constante deste processo, nitidamente desrespeitoso à ordem jurídica, mostra-se necessário o posterior envio dos autos à Sefip, para que dê imediato início aos procedimentos destinados a tal finalidade, em especial, a oitiva da interessada.
6.18.	A conclusão ora apresentada nesta instrução vai ao encontro da orientação emanada do Pretório Excelso e do Plenário do Tribunal de Contas da União.
CONCLUSÃO
7.	Da análise anterior, conclui-se que:
	a) é assegurado, nos termos do art. 5º da Lei 9.624/1998, o cômputo do tempo residual de exercício de funções comissionadas existente em 10/11/1997, não empregado para a concessão de quintos, para incorporação de parcela de décimo - e não de quintos -, com termo final, a qualquer tempo, na data em que o servidor completar o interstício de doze meses;
	b) é de se concluir que o ato de aposentadoria sub examine deve ser considerado tacitamente registrado, o que impõe o provimento do apelo recursal, devendo-se, posteriormente, restituir os autos à Sefip, para que dê imediato início aos procedimentos destinados à sua revisão de ofício, em especial, a oitiva da interessada;
7.1.	Destarte, opina-se pelo provimento do presente recurso.
PROPOSTA DE ENCAMINHAMENTO
8.	Ante o exposto, submetem-se os autos à consideração superior, propondo-se, com fundamento no art. 48 da Lei 8.443/1992:
conhecer do recurso interposto, para, no mérito, dar-lhe provimento, a fim de se tornar sem efeito o Acórdão 14861/2021-TCU-Segunda Câmara;
restituir os autos à Sefip, para que dê imediato início aos procedimentos destinados à revisão de ofício do presente ato, tido como tacitamente registrado em 3/11/2019;
c) informar a recorrente e demais interessados do acórdão a ser proferido, destacando que o relatório e o voto que o fundamentam podem ser acessados por meio do endereço eletrônico www.tcu.gov.br/acordaos. 
	É o Relatório.

não há

Procurador Sergio Ricardo Costa Caribé.

APOSENTADORIA. INCORPORAÇÃO DE QUINTOS, POR DECISÃO ADMINISTRATIVA, REFERENTE AO EXERCÍCIO DE FUNÇÕES COMISSIONADAS APÓS ADVENTO DA LEI 9.624/1998. ILEGALIDADE DO ATO. DETERMINAÇÕES AO ORGÃO DE ORIGEM. PEDIDO DE REEXAME. DISPONIBILIZAÇÃO DO ATO, VIA SISAC, MAIS DE 5 ANOS ANTES DA PROLAÇÃO DO ACÓRDÃO DE JULGAMENTO DO ATO. RECONHECIMENTO DO REGISTRO TÁCITO. PROVIMENTO. DETERMINAÇÃO PARA INÍCIO IMEDIATO DOS PROCEDIMENTOS PARA REVISÃO DE OFÍCIO. COMUNICAÇÕES.

APOSENTADORIA (APOS)

Secretaria de Recursos (Serur); Secretaria de Fiscalização de Integridade de Atos e Pagamentos de Pessoal e de Benefícios Sociais (Sefip).

Trata-se de pedido de reexame interposto pela Câmara dos Deputados em face do Acórdão 14861/2021-TCU-Segunda Câmara (Rel. Min. Marcos Bemquerer Costa) , proferido em apreciação de ato de aposentadoria em favor do Sr. Nercio Valeriano.
2.	Por meio do Acórdão 14861/2021-TCU-Segunda Câmara, o Tribunal considerou ilegal e negou registro ao ato de aposentadoria da interessada, em razão da incorporação irregular de parcela de quintos de função comissionada exercida após 4/9/2001, data de publicação da Medida Provisória 2.225/2001. 
3.	Na ocasião, considerando a ausência de amparo legal a legitimar a continuidade do pagamento, e da ausência de enquadramento do caso na modulação de efeitos consignada na decisão do Supremo Tribunal Federal (STF) no RE 638.115/CE, o Tribunal expediu determinação ao órgão de origem para cessação dos pagamentos decorrentes do ato impugnado.
4.	Conforme se depreende do Relatório, a Câmara dos Deputados se insurgiu contra o julgado sob os seguintes argumentos principais: i) o tempo residual de ocupação de funções de confiança e/ou cargos comissionados poderia ser utilizada na incorporação de quintos; e ii) o acórdão recorrido foi prolatado em sessão de 14/9/2021, mais de cinco anos após a entrada do ato no TCU (em 3/11/2014, via Sisac) , devendo a aposentadoria ser considerada tacitamente registrada.
5.	Em análise dos argumentos, a Secretaria de Recursos - Serur (peça 24) concluiu que:
7.	Da análise anterior, conclui-se que:
a) é assegurado, nos termos do art. 5º da Lei 9.624/1998, o cômputo do tempo residual de exercício de funções comissionadas existente em 10/11/1997, não empregado para a concessão de quintos, para incorporação de parcela de décimo - e não de quintos -, com termo final, a qualquer tempo, na data em que o servidor completar o interstício de doze meses;
b) é de se concluir que o ato de aposentadoria sub examine deve ser considerado tacitamente registrado, o que impõe o provimento do apelo recursal, devendo-se, posteriormente, restituir os autos à Sefip, para que dê imediato início aos procedimentos destinados à sua revisão de ofício, em especial, a oitiva da interessada.
6.	Em pronunciamentos uniformes, a Serur (peças 25 e 26) e o Ministério Público junto ao TCU - MPTCU (peça 28) , manifestaram-se pelo conhecimento e provimento do recurso, para tornar sem efeito o acórdão recorrido, com imediato inícios dos procedimentos para revisão de ofício do ato, tido como tacitamente registrado em 3/11/2019.
7.	Ratifico o exame preliminar de admissibilidade do recurso (peça 20) e manifesto minha concordância com os pareceres nos autos (peças 25, 26 e 28) , por seus fundamentos. Adoto o exame da Serur (peça 25) como minhas razões de decidir, sem prejuízo de breves comentários.
8.	Como visto, a despeito de afastar o argumento recursal de mérito apresentado pela Câmara dos Deputados, a unidade técnica ponderou pelo provimento do recurso, em razão de, antes mesmo da prolação do acórdão recorrido, ter-se operado o registro tácito da concessão. 
9.	Com efeito, o ato foi originalmente disponibilizado ao TCU, via Sistema Sisac, em 3/11/2014 (Ato Sisac 30073502-04-2014-000153-0; peça 11, p. 14) , tendo a Câmara dos Deputados sido instada pelo TCU (Ofício 5230/2018-TCU/Sefip, de 13/11/2018) a recadastrar o ato no sistema ePessoal, medida essa implementada em 5/7/2019 (peça 3) . 
10.	Conforme bem apontado pela Serur, considerando que o órgão de origem cumpriu sua obrigação de cadastrar e disponibilizar o ato concessório para fins de manifestação do Controle Interno e apreciação pelo Tribunal, operacionalizada originalmente no Sistema Sisac em 3/11/2014, esse deveria ser o ponto de partida para o cômputo do prazo de cinco anos para registro tácito do ato de concessão, e não a data de 5/7/2019, oportunidade em que o ato foi recadastrado no Sistema e-Pessoal, por solicitação do TCU. 
11.	Nesse sentido, o presente pedido de reexame merece ser conhecido e provido, para tornar sem efeito o acórdão recorrido, cabendo reconhecer o registro tácito do ato, ocorrido em 3/11/2019, conforme jurisprudência do Tribunal (Acórdão 122/2021-TCU-Plenário, Rel. Min. Walton Alencar Rodrigues) , alinhada ao entendimento do Supremo Tribunal Federal no RE 636.5538/RS.
12.	Não obstante, considerando que foram indicadas possíveis irregularidades nos proventos da inativa, e tendo em vista que não transcorreu o prazo fixado no art. 54 da Lei 9.784/1999, c/c o art. 260, § 2º do Regimento Interno do TCU, cumpre determinar o envio dos autos à Sefip para imediato início dos procedimentos voltados à revisão de ofício do ato de aposentadoria constante deste processo.
13.	Do exposto, VOTO por que seja aprovado o Acórdão que ora submeto a este Colegiado.
TCU, Sala das Sessões, em 2 de agosto de 2022.
ANTONIO ANASTASIA 
Relator